臺灣高等法院花蓮分院民事裁定  
111年度再抗字第2號
聲  請  人  宋增福  
            宋蘭枝  
            宋增松  
            羅添盛  

            葉双妹  
            黃建麟  

            詹瓊霖  
            周凌西  
            侯家齊  
相  對  人  財團法人基礎天基聖堂

法定代理人  藍明和  
上列當事人間請求停止執行事件，聲請人對於民國111年3月14日
本院確定裁定（111年度抗字第2號）聲請再審，本院裁定如下：
    主  文
聲請駁回。
聲請訴訟費用由聲請人負擔。
    理  由
壹、程序部分：　　
一、按裁定已經確定，而有民事訴訟法第496條第1項或第497條
　　之情形者，得準用本編之規定，聲請再審，民事訴訟法第50
    7條定有明文。次按再審之訴，專屬為判決之原法院管轄，
    同法第499條第1項亦有明文。
二、本件聲請再審，未逾法定不變期間：
  ㈠按再審之訴，應於30日之不變期間內提起。前項期間，自判
    決確定時起算，判決於送達前確定者，自送達時起算；其再
    審之理由發生或知悉在後者，均自知悉時起算。但自判決確
    定後已逾5年者，不得提起，民事訴訟法第500條第1項、第2
    項定有明文。　
  ㈡又對於第二審裁定於再抗告期間內提起再抗告，其再抗告因
    不合法而被以裁定駁回時，在該裁定確定前，尚無從斷定再
    抗告為不合法。因之，應於駁回再抗告之裁定確定時，始知
    悉原裁定確定，故對於原裁定聲請再審者，其不變期間應自
    駁回再抗告之裁定確定時起算（最高法院67年台抗字第495
    號判例【本則判例，依據民國108年1月4日修正，108 年7月
    4日施行之法院組織法第57條之1第2項，其效力與未經選編
    為判例之最高法院裁判相同，以下引用之判例效力亦同此說
    明】意旨參照）。本件聲請人不服本院111年度抗字第2號裁
    定（以下稱原確定裁定），於抗告期間內對之提起再抗告，
    經最高法院於111年5月25日以111年度台抗字第454號裁定（
    以下稱最高法院裁定）其再抗告不合法，予以駁回，揆諸前
    揭說明，對於原確定裁定聲請再審之不變期間，應自最高法
    院裁定送達聲請人時起算。查最高法院裁定於111 年6月8日
    送達聲請人，有最高法院郵務送達證書可參（參最高法院11
    1 年度台抗字第454號卷第181至183頁）。聲請人於同年7月
    6日對原確定裁定聲請再審（見本院卷第5頁），未逾法定不
    變期間。
貳、實體部分：
一、聲請意旨略以：
　　相對人持本院106年度上易字第66號對訴外人邱德有、蔡玉
    青之確定判決，向臺灣花蓮地方法院民事執行處聲請就聲請
    人執行遷讓房屋之行為，聲請人以並非確定判決效力所及之
    人，依強制執行法第4之1條及民事訴訟法第401條為理由提
    起債務人異議之訴，聲請本件停止強制執行，經第一審法院
    准許，卻經原確定裁定駁回聲請人停止強制執行之聲請，適
    用法規有錯誤，且有未經審酌之證物，為此依民事訴訟法第
    507條、第496條第1項第1款、第13款規定聲請再審。
  ㈠原確定裁定認為本案不得依強制執行法第14條之1提起債務人異議之訴，適用法規顯有違誤：
  ⒈強制執行法第14條之1乃基於民事訴訟法第401條所定判決效力主觀範圍有得擴張之情形，為了使沒有參與訴訟程序，沒有成為訴訟案件的形式當事人，卻因為民事訴訟法第401條擴張既判力主觀範圍，而有是否為確定判決執行效力所及之執行疑義，可以透過訴訟程序確定既判力主觀範圍，因而允許提起債務人異議之訴。
  ⒉系爭執行標的物非僅邱德有、蔡玉青2人所占有，而是由54年
    以來，捐款建屋之聲請人宋增福等一貫道道親所共同占有使
    用管理，並且曾經與相對人達成協議並寫入相對人章程，系
    爭建物（坐落於花蓮縣○○市○○段0000地號土地上，同段1868
    建號建物即門牌號碼花蓮縣○○市○○路000號房屋）、土地（
    以下合稱系爭房地）登記名義人為相對人，系爭建物之使用
    管理等一切行為，均歸聲請人宋增福等上百人之德基佛堂。
  ⒊相對人執本院106年度上易字第66號勝訴確定判決（以下稱系
    爭確定判決）為執行名義，聲請對第三人邱德有2人遷離系
    爭建物後，仍繼續為執行行為，要求不在既判力效力所及之
    聲請人，依照系爭確定判決交還系爭建物，顯以聲請人等實
    際占有系爭建物之人為執行債務人，而為本案之執行行為，
    為此，依照強制執行法第14條之1提起債務人異議之訴。惟
    原確定裁定誤認系爭確定判決執行力之主體範圍，適用民事
    訴訟法第401條有誤。　　　
  ㈡原確定裁定漏未審酌相對人104年11月29日董監事會議紀錄，
    而有再審事由：
　⒈系爭建物始終由聲請人等德基佛堂道親管理使用收益，相對
    人從來沒有占用使用管理，也沒有負擔任何水電稅捐。相對
    人於104年11月29日再度召開理監事會議，討論是否應將系
    爭房地，於德基佛堂辦理寺廟登記後，移轉登記為德基佛堂
    所有，該會議紀錄記載提案之內容系爭房地「實際上是由德
    基道親自行管理」，足證相對人證實系爭房地是德基道親占
    有自行管理。而且因為相對人進一步欲把系爭房地的所有權
    移轉歸還德基佛堂，申請寺廟登記，更重要的是決議結果並
    沒有影響德基佛堂親自自行管理占有使用系爭房地之事實與
    權益。且此次會議中，無論是提案或結論，皆是以德基佛堂
    為對象，不是以邱德有個人為對象，且下一個提案還決議德
    基佛堂交由邱德有、吳藝苑暫時管理，姑不論相對人有無權
    限干涉德基佛堂道務，相對人該決議，顯然也肯定有權使用
    系爭房地的絕不是邱德有個人，而是包含吳藝苑即其他德基
    佛堂道親。
　⒉原確定裁定未審酌相對人104年11月29日會議決議內容，而駁
    回停止強制執行之聲請，自有再審之必要。
二、強制執行法第18條之法律見解分析：
  ㈠法律規定：
   「強制執行程序開始後，除法律另有規定外，不停止執行。
   」、「有回復原狀之聲請，或提起再審或異議之訴，或對於
   和解為繼續審判之請求，或提起宣告調解無效之訴、撤銷調
   解之訴，或對於許可強制執行之裁定提起抗告時，法院因必
   要情形或依聲請定相當並確實之擔保，得為停止強制執行之
   裁定。」強制執行法第18條定有明文。
  ㈡立法理由：
    依64年4月22日立法理由係以：「為免執行程序長期延宕，
    有損債權人之權益，故增訂第一項之規定。原條文第一項移
    列第二項。並於『提起再審或異議之訴』下增列『或對於和解
    為繼續審判之請求，或提起宣告調解無效之訴、撤銷調解之
    訴』，以減少實務上之困難。」。85年10月9日修法意旨，第
    1項並未修正，另將第2項原規定之「第四條第一項第五款之
    裁定」，修正為「許可強制執行之裁定」。俾能擴大適用之
    範圈，以應實務上之需要。
  ㈢強制執行程序開始後，以不停止執行為原則，除有特別必要
    情形，不得准予停止執行：
    強制執行法第18條第1項規定強制執行程序開始後，除法律
    另有規定外，不停止執行。明示以不停止執行為原則（最高
    法院108年度台抗字第519號裁定意旨參照）。從而判決一經
    確定即發生執行之效力，除有其他正當原因（如聲請再審經
    該管法院認有必要情形之類）外，不得率准停止執行（最高
    法院104年度台抗字第210號裁定意旨參照）。至非屬法律列
    舉之情形，自難類推適用而准許停止執行（最高法院107年
    度台抗字第598號裁定意旨參照）。已具體闡釋強制執行法
    第18條之規範意旨及原則。
  ㈣強制執行法第18條第2項例外規定得停止執行之立法意旨及必
    要性之要求：
  ⒈為兼顧債權人已獲勝訴判決之權利實現，防止債務人或第
　　三人濫行訴訟以拖延執行程序。故受訴法院於認有停止執行
　　之必要性時，始得裁定停止，非一經債務人聲請即予停止執
    行（最高法院103年度台抗字第690號裁定意旨參照）。從
　　而非謂債務人以提起強制執行法第18條第2項所列訴訟為由
    ，且聲明願供擔保而聲請停止強制執行程序時，法院
　　須一律予以准許（最高法院105年度台抗字第219號、100年
    度台抗字第824號、98年度台抗字第375號裁定意旨參照）。
　　詳言之，強制執行法第18條第1項規定強制執行程序開始後
    ，除法律另有規定外，不停止執行。明示以不停止執行
　　為原則。同條第2項所以例外規定得停止執行，係因回
　　復原狀等訴訟如果勝訴確定，據以強制執行之執行名義將失
    其效力，為避免債務人發生難以回復之損害，故於受訴法
　　院認有必要時，得裁定停止執行。如果受訴法院認無必要，
　　僅因債務人聲明願供擔保，亦須裁定停止執行，無異許可
　　債務人僅憑一己之意思，即可達到停止執行之目的，不僅與
    該條所定原則上不停止執行之立法意旨有違，且無法防止債
　　務人濫行訴訟以拖延執行。故應認為縱債務人聲明願供
　　擔保，仍須受訴法院認有必要者，始得裁定停止執行（最高
    法院98年度第3次民事庭會議(二)決議意旨、108年度台抗字
　　第519號、104年度台抗字第548號、100年度台抗字第824號
　　裁定意旨參照）。故受訴法院准債務人或第三人提供擔
　　保停止執行，須於裁定中表明有如何停止執行之必要性，
　　始得謂當（最高法院106年度台抗字第201號裁定意旨參照）
    。
  ⒉而有無必要之情形，仍應斟酌上開回復原狀、再審或異議
　　之訴等，是否顯無理由，及將來勝訴後是否發生不能或難
　　以回復等各情以決定之（最高法院105年度台抗字第734號
　　裁定意旨參照）。又有無停止執行必要，更應審究提起回
　　復原狀或異議之訴等訴訟之債務人或第三人之權利是否可
　　能因繼續執行而受損害以為斷。倘債務人或第三人所提訴
　　訟為不合法、當事人不適格、顯無理由，或繼續執行仍無
　　害債務人或第三人之權利者，均難認有停止執行之必要（
　　最高法院106年度台抗字第690號裁定意旨參照）。「本件
　　原裁定並未說明系爭執行事件有何停止執行之必要性，僅泛
    以相對人已提起再審之訴，即依其聲請，定相當並確實之擔
    保後為停止執行之裁定，與上開強制執行法規定尚有不合。
    」（最高法院105年度台抗字第195號裁定意旨參照）。「倘
    債務人提起異議之訴，主張撤銷強制執行程序所憑之權利，
    無法使執行名義失其效力，且繼續執行所生之損害，並非難
    以回復，即難認有停止執行之必要。」（最高法院104年度
    台抗字第527號裁定意旨參照）。「所謂必要情形，由法院
    依職權裁量定之，法院為此決定，應就該再審訴訟在法律上
    是否顯無理由，以及如不停止執行，將來是否難於回復執行
    前之狀態，及倘予停止執行，是否無法防止債務人濫行訴訟
    以拖延執行，致債權人之權利無法迅速實現等各種情形予以
    斟酌，以資平衡兼顧債務人及債權人雙方之利益。」（最高
    法院103年度台抗字第112號、102年度台抗字第819號、101
    年度台抗字第313號、99年度台抗字第973裁定意旨參照）。
三、按「再審之訴不合法者，法院應以裁定駁回之。」、「再審
    之訴顯無再審理由者，得不經言詞辯論，以判決駁回之。」
    民事訴訟法第502條定有明文，依同法第507條，於確定裁定
    而有同法第496條第1項或第497條之情形者準用之。
四、民事訴訟法第496條第1項第1款部分：
  ㈠民事訴訟法第496條第1項第1款法律見解分析：
  ⒈法律依據：
    按「適用法規顯有錯誤者，得以再審之訴對於確定終局判決
    聲明不服。但當事人已依上訴主張其事由或知其事由而不為
    主張者，不在此限」民事訴訟法第496條第1項第1款定有明
    文。
  ⒉何謂「所謂適用法規顯有錯誤」：
  ⑴所謂適用法規顯有錯誤，應以該裁判所認定之事實而為之法
    律上判斷，有適用法規顯有錯誤之情形為限（最高法院71年
    台再字第30號判例意旨參照）。亦即係指確定終局判決為確
    定事實而適用法律，或就所確定之事實而為法律上判斷，顯
    有不合於法規規定，或與司法院解釋或憲法法庭裁判顯有違
    反者而言（最高法院111年度台聲字第1602號裁定意旨參照
    ）。
  ⑵不包括漏未斟酌證據及認定事實錯誤之情形在內（最高法院6
    3年台上字第880號判例、111年度台聲字第1489號裁定意旨
    參照）。詳言之，並不包括判決理由矛盾、理由不備、取捨
    證據失當、調查證據欠週、漏未斟酌證據、認定事實錯誤及
    在學說上諸說併存致發生法律上見解歧異等情形在內（最高
    法院111年度台再字第4號、108年度台再字第6號、107年度
    台聲字第1284號、104年度台聲字第1206號、99年度台再字
    第55號裁判意旨參照）。亦不包括行政機關函令之適用等情
    形在內（最高法院108年度台上字第408號、103年度台上字
    第2403號判決意旨參照）。從而事實審取捨證據、認定事實
    容有不當，尚難以此指為合於前述「適用法規顯有錯誤」原
    因（最高法院72年台再字第125號判例、90年度台再字第27
    號判決意旨參照）。
　㈡經查：
　　聲請人雖援引民事訴訟法第496條第1項第1款作為再審事由
    ，認原確定裁定認聲請人不得依強制執行法第14條之1提起
    債務人異議之訴，適用法規有誤云云。惟聲請人業已以相同
    之理由，認聲請人不在系爭確定判決所及之範圍，執行法院
    卻以之為債務人，而為強制執行，其自得依強制執行法第14
    條之1規定提起債務人異議之訴，原確定裁定對於強制執行
    法第14條之1債務人異議之訴要件有所誤會，而對原確定裁
    定提起抗告。經最高法院以111年度台抗字第454號裁定認聲
    請人所陳上開理由，係屬本院依職權裁量認定本件無停止強
    制執行必要之事實當否問題，要與適用法規顯有錯誤無涉，
    其抗告不合法，而駁回其抗告確定。聲請人再以相同事由，
    認原確定裁定適用法規顯有錯誤，而聲請本件再審，自亦難
    認有理由。
五、民事訴訟法第496條第1項第13款部分：　　　
  ㈠民事訴訟法第496條第1項第13款法律見解分析：
  ⒈法律依據：
    按「當事人發現未經斟酌之證物或得使用該證物者，得以再
    審之訴對於確定終局判決聲明不服。但以如經斟酌可受較有
    利益之裁判者為限。」民事訴訟法第496條第1項第13款定有
    明文。
  ⒉制度設計之目的：
　　前開規定乃為促使當事人在前訴訟程序事實審言詞辯論終結
    前，將已存在並已知悉而得提出之證物全部提出，以防止當
    事人於判決發生既判力後，濫行提起再審之訴，而維持確定
    裁判之安定性（最高法院107年度台上字第46號判決意旨參
    照）。
　⒊何謂當事人發現未經斟酌之證物：
  ⑴按民事訴訟法第496條第1項第13款所謂當事人發現未經斟酌
    之證物，係指前訴訟程序事實審之言詞辯論終結前已存在之
    證物，因當事人不知有此，致未經斟酌，現始知之者而言（
    最高法院110年度台聲字第3294號、91年度台聲字第219號意
    旨參照）。
  ⑵必須當事人在客觀上確不知該證物存在致未斟酌現始知之，
    或依當時情形有不能檢出該證物者始足當之，倘按其情狀依
    一般社會之通念，尚非不知該證物或不能檢出或命第三人提
    出者，均無該條款規定之適用（最高法院103年度台抗字第7
    70號裁定、102年度台上字第892號判決意旨參照）。且當事
    人以發現得使用未經斟酌之證物為再審理由者，並應就其在
    前訴訟程序不能使用之事實，依民事訴訟法第277條前段規
    定負舉證責任（最高法院98年度台上字第1258號、106年度
    台上字第1313號裁判意旨參照）。
  ⑶若在前訴訟程序事實審言詞辯論終結前，尚未存在之證物，
    本無所謂發現，自不得以之為再審理由（最高法院111年度
    台抗字第242號裁定、32年上字第1247號、29年度上字1005
    號判例意旨參照）。
　⑷事實審言詞辯論終結前未存在之證物，或已存在並能利用而
    不提出，或已提出之證物，均不得據為本款之再審理由（最
    高法院108年度台抗字第568號、第300號裁定、98年度台上
    字第1927號判決意旨參照）。
　⑸再者，若在前訴訟程序事實審言詞辯論終結前已提出之證物
    ，縱原確定裁判未加斟酌，亦無該款適用之餘地（最高法院
    106年度台聲字第1087號裁定意旨參照）。又當事人在前訴
    訟程序已知有該證物，雖前訴訟程序未依其聲請予以調查，
    仍與上開條款規定不合（最高法院105年度台上字第1986號
    判決意旨參照）。
  ⒋何謂當事人發現得使用該證物：
  ⑴所謂得使用該證物，係指前訴訟程序事實審言詞辯論終結前
    雖知有該證物之存在，而因故不能使用，其後始得使用者而
    言（最高法院106年度台上字第2344號判決意旨參照）。亦
    即雖知有此而不能使用，現始得使用者而言（最高法院107
    年度台上字第633號判決意旨參照）。
  ⑵實例：
  ①「聲請人自承於民國一○一年五月二十日已錄製兩造在警
　　局和解協商過程之錄音光碟，復未證明於前訴訟程序知有
　　此證物而不能使用，現始得使用之情形，該錄音光碟及譯
　　文自與當事人發見未經斟酌之證物或得使用該證物之情形
　　有間。」（最高法院104年度台聲字第385號裁定意旨參照）
    。
  ②「本件再審原告主張發現未經斟酌之證物，係指上傳至NETLO
    G部落格之羅○悟畫作資料，惟再審原告自承係於社群網站上
    取得羅○悟之畫作資料，而該等畫作早於一○一年五月二十七
    日上傳至再審被告專用之部落格，兩造既因郭○遠畫作之真
    正爭訟多年，參酌現行網路使用之普遍性與公開性，實難認
    再審原告在客觀上確不知該證物存在，或依當時情形有不能
    於前訴訟程序檢出該證物之情事，難認係屬民事訴訟法第四
    百九十六條第一項第十三款所定之證物。其據之提起再審之
    訴，顯無理由等詞，為其心證之所由得。因而駁回上訴人再
    審之訴，經核於法洵無違誤。」（最高法院105年度台上字
    第2061號判決意旨參照）。
  ⒌「如經斟酌可受較有利益之裁判者為限」之要件：
  ⑴又當事人提起再審之訴，以發現未經斟酌或得使用之證據為
    理由者，必以該證據若經斟酌可受較有利益之裁判者為限（
    最高法院100年度台上字第1350號判決意旨參照）。亦即民
    事訴訟法第496條第1項第13款規定得提起再審之訴，除當事
    人發現未經斟酌之證物或得使用該證物者外，尚須以該證物
    如經斟酌，當事人可受較有利益之裁判為要件，如該證物縱
    加斟酌，仍不能認為當事人可受較有利益之裁判者，即難認
    再審之訴為有理由（最高法院104年度台上字第247號判決意
    旨參照）。
  ⑵實例：
    「本件原確定判決參酌上訴人所有宜蘭縣○○鄉○○路000○0號○
    樓房屋之建物登記謄本、複丈成果圖、房屋預定買賣契約書
    ，及住戶公約等資料，認定系爭平台非屬上訴人專有部分之
    登記範圍，而為系爭○○○○第三期大樓全體區分所有權人所共
    有，系爭圖說並無法推論系爭平台為上訴人之專有部分，該
    圖說縱經斟酌，仍不能使上訴人受較有利之裁判。」（最高
    法院106年度台上字第2159號判決意旨參照）。
  ㈡經查：
　　原確定裁定業已載明相對人於104年11月29日董監事會議決
    議情形（見原確定裁定第8頁），顯已斟酌前開會議紀錄內
    容，從而系爭相對人104年11月29日董監事會議決議紀錄，
    乃是前訴訟程序言詞辯論終結前已存在，並經原確定判決斟
    酌，揆諸前開說明，顯不符合民事訴訟法第496條第1項第13
    款之要件。況強制執行程序開始後，以不停止執行為原則，
    除有特別必要情形，不得准予停止執行，強制執行法第18條
    第2項例外規定有必要性之要求，本院斟酌聲請人所提債務
    人異議之訴在法律上是否顯無理由，以及如不停止執行，將
    來是否難於回復執行前之狀態，及倘予停止執行，是否無法
    防止債務人濫行訴訟以拖延執行，致債權人之權利無法迅速
    實現等各種情形予以斟酌，亦認本件無停止執行之必要，則
    縱使斟酌前開會議紀錄，聲請人仍無法受較有利益之裁判，
    並不符合民事訴訟法第496條第1項第13款之要件。
六、綜上所述，本件聲請人主張原確定裁定有民事訴訟法第496
    條第1項第1款、第13款再審事由，聲請再審，為無理由，爰
    不經言詞辯論，逕以裁定駁回之。
據上論結，本件聲請為無理由。依民事訴訟法第507條、第502條
第2項、第95條、第78條，裁定如主文。
中　　華　　民　　國　　111 　年　　8 　　月　　3 　　日
                  民事庭審判長法  官  張宏節（主筆）
                              法  官  林碧玲
                              法  官  林恒祺
以上正本係照原本作成。
如不服本裁定，應於收受送達後10日內表明抗告理由向本院提出
抗告書狀，並應繳納抗告費新台幣１千元。　　　　　　　　　
中　　華　　民　　國　　111 　年　　8 　　月　　12　　日
                              書記官  林香君